【裁判字號】    98,消債更,342
【裁判日期】    990310
【裁判案由】    更生
【裁判全文】
臺灣桃園地方法院民事裁定           98年度消債更字第342號
聲  請  人
即  債務人  甲○○原名：胡玉.
代  理  人  王如后律師
上列當事人因消費者債務清理事件聲請更生，本院裁定如下：
    主  文
債務人甲○○（原名：胡玉玲）自民國九十九年三月十一日下午
五時起開始更生程序。
命司法事務官進行本件更生程序。
    理  由
一、按債務人不能清償債務或有不能清償之虞者，得依本條例所
    定更生或清算程序，清理其債務；聲請更生或清算不合程式
    或不備其他要件者，法院應以裁定駁回之，但其情形可以補
    正者，法院應定期間先命補正；債務人與金融機構協商成立
    者，不得聲請更生或清算。但因不可歸責於己之事由，致履
    行顯有重大困難者，不在此限；本條例施行前，債務人依金
    融主管機關協調成立之中華民國銀行公會會員，辦理消費金
    融案件無擔保債務協商機制與金融機構成立之協商，準用前
    項之規定。消費者債務清理條例第3 條、第8 條、第151 條
    第5 項、第6 項定有明文。是債務人聲請更生或清算，除須
    符合不能清償債務或有不能清償之虞之要件外，倘其已與各
    債權銀行協議成立債務清理契約，尚須因不可歸責於己之事
    由，致該方案履行顯有重大困難，始能聲請更生或清算，避
    免債務人任意毀諾已成立之協商，濫用更生或清算之債務清
    理程序。又上開條例第151 條第5 項規定並未以「成立協商
    後須另行發生不可歸責於己之困素，導致履行顯有重大困難
    」為要件，是若協商時所成立之條件依債務人之收入已發生
    履行顯有重大困難者，即屬不可歸責之事由（臺灣高等法院
    暨所屬法院97年法律座談會民事類提案第44號之研討結論可
    參）。
二、本件聲請意旨略以：聲請人目前資產僅存款合計新台幣（下
    同）5,603 元，債務總金額為1,819,237 元，而聲請人5 年
    內從事營業額平均每月約20萬元以下之營業活動，有不能清
    償債務之情事，消費者債務清理條例施行前，曾於民國95年
    間依照中華民國銀行公會會員辦理消費金融案件無擔保債務
    協商機制與最大債權金融機構台新國際商業銀行股份有限公
    司（下稱台新銀行）成立協商，按月還款18,000元，惟聲請
    人陸續還款11個月後，因聲請人與前夫離婚，需獨立扶養其
    子李東樺（88年07月13日生，年幼體弱，未投保健保，常自
    費看病），另每月需支付房租5 千元，且聲請人經營之小吃
    攤（在市場賣涼麵）營業狀況不佳，每月營收約25,000元（
    有時不足2 萬元），扣除依上開協商條件每月應清償18,000
    元，餘款無法維持最低基本生活，故未繼續還款，有因不可
    歸責於己之事由致履行顯有重大困難，且其無擔保或無優先
    權之債務總額未逾1,200 萬元，復未經法院裁定開始清算程
    序或宣告破產，爰依法聲請更生等語。
三、經查：
  (一)聲請人業於消費者債務清理條例施行前之95年09月12日，就
    其積欠各金融機構之無擔保債務，依中華民國銀行公會會員
    辦理消費金融案件無擔保債務協商機制，與各債權銀行達成
    協商，約定自95年10月起，分120 期，利率0 ，每月10日以
    18,468元依各債權銀行債權金額比例清償債務，嗣聲請人共
    繳交12期後，即毀諾未再依約繳款之事實，有債權人台新銀
    行提出之協議書、無擔保債務償還計畫等影本各1 件在卷可
    憑（本院卷第47至49頁），並據債權人台新銀行到庭陳述明
    確（本院卷第45頁），聲請人亦無爭執，足信為真。
  (二)依聲請人提出財產及收入狀況說明書所載，其經營之小吃攤
    自91年間起平均每月營業收入約25,000元，另其自97年01月
    起每月領有兒童及少年補助1,500 元，參酌聲請人自承：目
    前每月收入，扣除營業成本後，夏天約2 萬元、冬天約3 萬
    元等語（本院卷第45頁背面），是應認聲請人於95年及96年
    間平均每月收入至少有25,000元，自97年起含營業收入與兒
    童及少年補助平均每月收入至少有26,500元。而聲請人與前
    夫於95年08月02日離婚，約定其子李東樺（88年07月13日生
    ）由聲請人監護，有戶籍謄本1 件在卷可稽（本院卷第7 頁
    ），聲請人主張其獨立扶養該子每月需支出扶養費2 千元一
    節，經核此金額尚屬相當，至於聲請人主張其每月其他必要
    支出【含租金5 千元、繕食衣物8 千元、交通5 百元、水電
    費2 千元、瓦斯費1 千元、電話費4 百元、醫療費1 百元（
    已扣除其子部分）】共計17,000元，惟其中繕食衣物、交通
    費等之金額略有過高，應認聲請人每月必要支出以13,000元
    為相當，依此計算聲請人及其子每月生活必要支出為15,000
    元。則以聲請人每月收入扣除必要支出後，尚餘1 萬元（自
    97年01月起尚餘11,500元），已不足履行原本協商月付18,4
    68元，揆諸前開說明，應認聲請人於達成協商後毀諾有「因
    不可歸責於己之事由，致履行顯有重大困難」情形。
  (三)而聲請人主張其目前資產僅存款合計5,603 元，債務總金額
    為1,819,237 元一節，業據提出存摺影本2 件、財政部臺灣
    省北區國稅局95年度、96年度綜合所得稅各類所得資料清單
    及財產歸屬資料清單、財團法人金融聯合徵信中心當事人綜
    合信用報告－債務清理條例前置協商專用債權人清冊影本各
    1 件在卷足佐（本院卷第15至19頁、第37至39頁），經核大
    致相符，參酌前述聲請人之收入狀況，堪認聲請人確有資產
    不足清償債務之情形。又聲請人無擔保或無優先權之債務總
    額未逾1,200 萬元，復未經法院裁定開始清算程序或宣告破
    產。此外，又查無聲請人有消費者債務清理條例第6 條第3
    項、第8 條或第46條各款所定駁回更生聲請之事由存在，則
    聲請人聲請更生，洵屬有據，應予准許；並依同條例第45條
    第1 項、第16條第1 項規定，命司法事務官進行本件更生程
    序。
四、爰裁定如主文。
中    華    民    國    99    年    3     月    10    日
                        民事第三庭    法  官  周玉
上為正本係照原本作成
本裁定不得抗告。
中    華    民    國    99    年    3     月    10    日
                                      書記官  楊郁馨

司法院資訊處製作；財團法人民間司法改革基金會備份。
